臺灣嘉義地方法院民事判決
109年度訴字第747號
原      告   翁嘉振 


             翁詠傑（即翁嘉尚之承受訴訟人）

被      告  祭祀公業翁間（開）石 管理人翁進卿

            翁嘉瑞  
            陳鉑源  

上三人共同
訴訟代理人  王正明律師
上列當事人間請求確認派下權存在事件，本院於民國110年1月26
日言詞辯論終結，判決如下：
    主  文
原告之訴駁回。
訴訟費用由原告負擔。
    事實及理由
壹、程序方面：
    按確認法律關係之訴，非原告有即受確認判決之法律上利益
    者，不得提起之，民事訴訟法第247條第1項前段定有明文。
    又所謂即受確認判決之法律上利益，係指因法律關係之存否
    不明確，致原告在私法上之地位有受侵害之危險，而此項危
    險得以對於被告之確認判決除去之者而言（最高法院42年台
    上字第1031號裁判要旨參照）。經查，原告主張其為被告祭
    祀公業翁間（開）石之派下員，惟為被告所否認，而兩造對
    原告究竟是否為被告祭祀公業翁間（開）石之派下員有所爭
    執，此部分影響關於原告對祀產之權利義務等，則原告是否
    為派下員，即與其等私法上之權利有關，原告以其私法上之
    地位有受侵害之危險，訴請確認原告對於被告之派下權存在
    ，有即受確認判決之法律上利益，合先敘明。
貳、實體方面：
一、原告方面：
㈠、緣被告翁間石祭祀公業之設立人是訴外人翁建虱，翁建虱與
    訴外人翁建廉為同宗兄弟，翁建廉之孫為訴外人翁進鐵，原
    告則均為翁進鐵之子。翁進鐵之名字，與被告主張之派下員
    即訴外人翁居全、翁居票所生之子一樣，均取中間字體相同
    字為名，此乃民間子孫同宗不同房時之取名習俗，依此可證
    原告確實為翁間石之子孫。
㈡、被告雖辯稱翁建虱僅為被告翁間石祭祀公業之管理人，非設
    立人云云。惟被告翁間石祭祀公業於民國24年（即昭和10年
    ）推派翁建虱為設立人（管理人），並有祭祀之事實，原告
    之祖先因而於日據時期即居住在嘉義縣中埔鄉石頭厝54番地
    （即嘉義縣○○鄉○○00地號土地，下稱系爭土地）迄今。詎被
    告翁間石祭祀公業竟否認原告派下員之身分，未通知原告即
    逕經嘉義縣水上地政事務所辦理變更管理人登記，嗣又以支
    付他人酬勞為由，於106年5月12日將系爭土地出售被告翁嘉
    瑞、陳鉑源，被告所為顯已損失原告之權益，爰提起本件訴
    訟。
㈢、被告翁間石祭祀公業雖辯稱設立人為翁建根，然並未提出文
    字資料為憑，難信為真實。況依據祭祀公業條例及內政部函
    規定，祭祀公業管理人應以全體派下員3分之2以上同意選任
    。而依被告所述，設立人翁居票當時年僅8歲，卻任由其他
    不相關之派下員做主，委託外人為管理人，實屬非法且不合
    理。依此推論被告翁間石祭祀公業之管理人翁建虱是經全體
    派下員3分之2以上同意選為設立人（管理人），而原告既為
    翁建虱之同宗親兄弟，則原告是被告翁間石祭祀公業之派下
    員無誤。
㈣、並聲明：原告為祭祀公業翁間石之子孫，並有祭祀之事實，
    確認原告之派下員權利存在。
二、被告則以：
㈠、依祭祀公業條例及台灣民事習慣調查報告暨台灣省文獻會編
    印台灣私法所載，祭祀公業之設立人始有派下權，並非享祀
    者之子孫均有派下權，且派下現員須有祭拜事實。而被告翁
    間石祭祀公業於明治38年創立，斯時由訴外人翁建根發起設
    立，並由訴外人翁硯、翁建喂與翁建根為設立人，翁建虱則
    為外聘管理人，嗣翁建根死亡，由其子即訴外人翁居票繼承
    。原告雖為翁間石之子孫，但並非設立人或管理人之子孫，
    且原告縱有祭拜翁間石，然並未祭拜設立人翁居票，是原告
    確實非被告翁間石祭祀公業之派下員。
㈡、被告陳鉑源雖因清理祭祀公業之酬勞，而為系爭土地40%共有
    人，然被告陳鉑源非派下員，本件確認派下權之訴應與被告
    陳鉑源無涉。
㈢、至原告主張祭祀公業之管理人需經派下員3分之2同意而選任
    云云。然據臺灣民事習慣調查報告及嘉義縣政府函所載，派
    下員管理人資格無限制，只需具有意思能力之自然人即可，
    且選任派下員以外之人為管理人亦屬有效，故原告此部分主
    張亦無理由。
㈣、並聲明：駁回原告之訴。
三、本院得心證之理由：
㈠、翁建虱與翁建廉為同宗兄弟，翁建廉之孫為訴外人翁進鐵，
    原告翁嘉振與翁嘉尚則均為翁進鐵之子，原告並為享祀人翁
    間石之子孫。被告翁間石祭祀公業經嘉義縣中埔鄉公所於10
    3年7月16日公告載有設立人為翁建根之派下全員證明書，該
    公告期滿無人異議，經嘉義縣中埔鄉公所於103年9月2日准
    予發給證明；嗣訴外人翁進卿向嘉義縣中埔鄉公所聲請被告
    翁間石祭祀公業之管理人由翁居票變動為翁進卿，經該所於
    103年9月23日函准予備查在案；嗣翁進卿以被告翁間石祭祀
    公業之設立人漏列為由，申請辦理變更派下員名稱，並將翁
    硯、翁建碨增列為設立人等情，有兩造分別提出之翁首系統
    表（見本院卷第239頁）、變動後派下全員系統表（見本院
    卷第241頁）、嘉義縣中埔鄉公所准予更正派下全員證明書
    函（見本院卷第217-222頁）等件為憑，並有嘉義縣中埔鄉
    公所於109年10月6日函檢附之被告翁間石祭祀公業派下員名
    冊、財產清冊、現任管理資料及相關文件影本（見本院卷第
    55-147頁）等件為憑，並為兩造所不爭執，則此部分事實堪
    信為真實。
㈡、按本條例施行前已存在，而未依祭祀公業土地清理要點或臺
    灣省祭祀公業土地清理辦法之規定申報並核發派下全員證明
    書之祭祀公業，其管理人應向該祭祀公業不動產所在地之鄉
    （鎮、市）公所（以下簡稱公所）辦理申報；公所於受理祭
    祀公業申報後，應於公所、祭祀公業土地所在地之村（里）
    辦公處公告、陳列派下現員名冊、派下全員系統表、不動產
    清冊，期間為三十日，並將公告文副本及派下現員名冊、派
    下全員系統表、不動產清冊交由申報人於公告之日起刊登當
    地通行之一種新聞紙連續三日，並於直轄市、縣（市）主管
    機關及公所電腦網站刊登公告文三十日；祭祀公業派下現員
    或利害關係人對前條公告事項有異議者，應於公告期間內，
    以書面向公所提出；異議期間屆滿後，無人異議或異議人收
    受申復書屆期未向公所提出法院受理訴訟之證明者，公所應
    核發派下全員證明書；其經向法院起訴者，俟各法院均判決
    後，依確定判決辦理。祭祀公業條例第6條第1項、第11條、
    第12條第1項、第13條第1項分別定有明文。經查，被告祭祀
    公業翁間石係由翁建根所設立乙節，業經其管理人翁進卿於
    向中埔鄉公所申請規約訂定及管理人變動案時，提出之亡  
    翁間石管理規約乙份在卷可稽（見本院卷第75頁）。而該申
    請案經中埔鄉公所依規定公告期滿後，並無人提出異議，依
    上開祭祀公業條例之規定，其設立人、派下員即告確定，堪
    認被告祭祀公業翁間石之設立人為翁建根。
㈢、次按本條例施行前已存在之祭祀公業，其派下員依規約定之
    。無規約或規約未規定者，派下員為設立人及其男系子孫。
    祭祀公業條例第4條第1項定有明文。又祭祀公業係屬派下全
    體公同共有祀產之總稱，其設立方式固有多種，惟派下資格
    之認定，仍以該祭祀公業之設立人及享有該設立人派下權之
    繼承人為限，至享祀人雖為祭祀公業所祭祀之特定祖先即設
    立目的，然亦僅及於此，享祀人及其後裔仍無派下權（最高
    法院74年度台上字第2780號判決意旨參照）。經查，原告主
    張被告祭祀公業翁間石之設立人為訴外人翁建虱，但未舉證
    以實其說，難認其主張為真。又縱認被告祭祀公業翁間石之
    設立人為翁建虱，而原告另主張伊等為翁建虱之同宗兄弟翁
    建廉之繼承人，故為被告祭祀公業翁間石之派下員云云。惟
    查，翁建廉與翁建虱僅係同宗兄弟關係，原告未舉證證明其
    二人相互間有繼承之事實，則原告雖為翁建廉之繼承人，其
    既非其等所主張之設立人翁建虱之繼承人，揆諸上開判決意
    旨，原告主張伊等為被告祭祀公業翁間石之派下員，即無可
    採。　
㈣、綜上所述，原告起訴主張其等為祭祀公業翁間石之派下員，
    請求確認其等派下權存在，為無理由，應予駁回。又被告陳
    鉑源雖因清理祭祀公業之酬勞，而受讓系爭土地應有部分十
    分之四而成為共有人，然被告陳鉑源非派下員，本件確認派
    下權之訴應與被告陳鉑源無涉。原告對被告陳鉑源起訴請求
    確認其派下權存在，亦無理由，應併予駁回。
四、因本案事證已臻明確，兩造其餘主張陳述及所提之證據，均
    毋庸再予審酌，附此敘明。    　
五、訴訟費用負擔之依據：民事訴訟法第78條、第85條第1項。
中　　華　　民　　國　　110 　年　　2 　　月　　5 　　日
                       民事第一庭法　官  曾文欣
以上正本係照原本作成。
如對本判決上訴須於判決送達後 20 日內向本院提出上訴狀（須
按對造人數提出繕本）。如委任律師提起上訴者，應一併繳納上
訴審裁判費。
中　　華　　民　　國　　110 　年　　2 　　月　　5 　　日
                                 書記官　陳慶昀